【裁判字號】    91,交簡上,154
【裁判日期】    920423
【裁判案由】    過失傷害
【裁判全文】
臺灣臺北地方法院刑事判決                      九十一年度交簡上字第一五四號
    上  訴  人  臺灣臺北地方法院檢察署檢察官
    被      告  乙○○
    選任辯護人  沈志成律師
右列上訴人因被告過失重傷害案件，不服本院臺北簡易庭九十一年度北交簡字第三七
二號，中華民國九十一年五月七日第一審刑事簡易判決（檢察官聲請簡易判決處刑書
案號：臺灣臺北地方法院檢察署九十年度調偵字第二五六號），提起上訴，本院管轄
之第二審合議庭判決如左：
    主  文
原判決撤銷。
乙○○因過失傷害人致重傷，處有期徒刑陸月，如易科罰金以佰元折算壹日。
    事  實
一、乙○○於民國八十九年九月七日十時十五分許，駕駛車牌號碼ＨＺ—三０三０號
    自用小客車，沿臺北市○○路由南向北行駛，行經該路段與同路二０二巷之交岔
    路口時，本應注意汽車行駛至無號誌交岔路口，支線道車應暫停讓幹道車先行；
    未劃分幹、支線或同為幹線道或支線道者，轉彎車應暫停讓直行車先行，且依當
    時之天候晴、有日間照明光線、路面無障礙物、無缺陷且視距良好，並無不能注
    意之情事，詎其竟疏未注意即貿然起步左轉，對向適有甲○○騎乘車牌號碼ＡＳ
    Ｈ─八○○號重型機車行近前開交岔路口，亦疏未注意車輛行經無號誌路口應減
    速慢行並注意車前狀況，隨時採取必要之安全措施，其所騎乘機車之右前車頭遂
    撞及乙○○所駕駛車輛之右後車門，甲○○人車倒地後，因而受有頸椎脊髓損傷
    併四肢癱瘓等重傷害。
二、乙○○車禍發生後，先聯絡由救護車將甲○○送至醫院，於前往處理車禍事故之
    臺北市政府警察局信義分局交通分隊警員陳國安到達傷者就醫之醫院時，乙○○
    在場，並即在有偵查權限之警員陳國安未發覺其姓名與犯罪情節之前，主動供出
    自己之年籍與肇事經過，自首犯罪。
三、案經甲○○訴由臺灣臺北地方法院檢察署檢察官偵查後聲請簡易判決處刑。
    理  由
一、訊據上訴人即被告乙○○固坦承確有於上揭時、地駕車發生車禍，致告訴人甲○
    ○因而受傷之事實，惟否認伊有過失，辯稱：當時確定沒有車才轉的，結果摩托
    車突然過來，我閃避不及，我認為摩托車有超速云云；辯護意旨略稱：由卷附被
    告車損照片觀之，被告所駕駛車輛係右後車輪上方遭受撞擊，而告訴人所駕機車
    煞車痕之起點位於路口前約○點八公尺，顯見告訴人進入路口前，即發現被告已
    完成轉彎之動作，否則告訴人應無進入路口前採取剎車之措施，此時足證告訴人
    於被告左轉至直行車外側車道時，其仍尚未進入交岔路口，依道路交通安全規則
    第一百零二條第一項第六款之規定，告訴人即應讓被告先行，然卻未讓被告先行
    且車速過快發生車禍，被告就本件車禍顯無過失等語，資為辯解。
二、關於被告於右揭時、地駕駛前開車牌號碼之自用小客車在前述肇事地點左轉，與
    沿同路對向直行行駛之告訴人機車相撞及而肇事，告訴人因而受有如事實欄所載
    等傷害之事實，業據被告於警局詢問、檢察官偵查及本院審理時均供承不諱，核
    與告訴人於警局詢問時指訴情節相符，且上述車禍發生經過之客觀事實，有臺北
    市政府警察局信義分局製作之道路交通事故調查報告表、交通事故談話紀錄表、
    道路交通事故補充資料表、自首調查表等件附於卷內可稽，再告訴人因本件車禍
    受有前述傷害，業據其提出臺北醫學大學附設醫院之診斷證明書一紙附卷可參，
    又告訴人因本件車禍所受傷害重大，脊髓損傷已二年，神經功能經過相當治療難
    以回復原狀，業據臺灣臺北地方法院檢察署檢察官查核屬實，此有前揭醫院以九
    十年十二月六日校附醫歷字第○五九○號函覆病歷資料查詢意見會簽表、臺北市
    政府消防局救護記錄表、出院病歷摘要等件及九十一年十一月二十日校附醫歷字
    第○四七三號函文內容在卷可按，告訴人之傷勢已達刑法第十條第四項第六款之
    重傷要件。
三、被告雖矢口否認其有過失，並以前揭情詞置辯，惟查：
(一)、據被告於八十九年九月七日交通事故談話紀錄自承：「‧‧‧沿松仁路南向西左
    轉行駛快車道，當我行近二○二巷口時，即減速慢行並注意對向無來車後即慢慢
    左轉往西行駛，不料突然我聽見煞車聲之同時，一輛重機ＡＳＨ─八○○號與我
    車同路北向南行駛而來，致其不明部位撞及我車之右後車門及右後車身」等語，
    並審酌前揭信義分局交通分隊道路交通事故補充資料表記載，被告所駕駛自小客
    車右後車門撞凹，告訴人騎乘重機車右前車頭及右側煞車桿擦痕之車損情形，再
    依卷附之道路交通事故調查報告表所載之現場圖所示，肇事路口為臺北市○○路
    ○○路二０二巷之無號誌交岔路口，而雙方肇事後，兩車均移離現場，然告訴人
    騎乘機車煞車痕起點位於松仁路由北向南車道與二○二巷北側路口向南延伸至南
    側路口約六點五公尺，另告訴人機車倒地後之刮地痕及血痕均位於剎車痕終點之
    松仁路上，均足徵被告駕車沿松仁路由南向西左轉二○二巷時，右後車門為沿同
    路對向告訴人行駛之機車右前車頭撞及之情事。
(二)、按汽車行駛至無號誌交岔路口，支線道車應暫停讓幹道車先行；未劃分幹、支線
    或同為幹線道或支線道者，轉彎車應暫停讓直行車先行，道路交通安全規則第一
    百零二條第一項第二款定有明文。被告為已考領駕照之駕駛人，其行經上開肇事
    路口，即應注意上開法令之規定，負起其注意義務，而依卷附道路交通事故調查
    報告表所載，事發當日天候晴，路面無障礙物，自被告行車方向可以清楚看見對
    向來車動態，依當時情形並無不能注意之情事存在，而前開肇事交岔路口係無號
    誌之交岔路口，其車行至該處自應暫停觀察對向直行車輛動態，確為安全時始可
    左轉行駛，而據被告稱以二十公里之時速左轉，發現時已撞及與圖示煞車痕、刮
    地痕等位置，足徵被告車輛係左轉行進中，僅至對向快慢車道間即發生碰撞，顯
    示其左轉前未確實注意對向直行車輛動態，有違反上述規定之情事，辯護意旨猶
    執前詞，辯稱告訴人機車煞車痕之起點位於路口前約○點八公尺，顯見告訴人進
    入路口前，即發現被告已完成轉彎之動作云云，恐係以告訴人所注意被告貿然左
    轉之車前狀況，進而採取緊急剎車之必要安全措施，據此推論被告已完成轉彎之
    動作，稍嫌速斷，苟被告觀察對向直行車輛動態，確為安全後始左轉行駛，且當
    時已完成轉彎動作，則告訴人進入路口前即無庸採取剎車之措施，由此足見被告
    駕車至該路口欲行左轉，竟疏未注意對向由告訴人所騎乘機車之動態，並依規定
    讓該直行機車先行，於路口逕予起步左轉終至肇事，其在肇事路口恐有搶先左轉
    之情事，被告就本件事故之發生有過失甚為明確。
(三)、次按前揭道路交通安全規則第一百零二條第一項第二款，其與同條第六款規定轉
    彎車應讓直行車先行之差異，在實務運作上，前者大都規範車輛行經無號誌交岔
    路口，有關幹支線、轉彎、直行及左、右方車相關路權之規定，而後者則運用於
    設有行車管制號誌之路口，允許轉彎車之車輛與直行車輛路權之規定，本件被告
    駕車沿松仁路由南向北行駛至該路段與同路二０二巷之無號誌交岔路口左轉時，
    未依規定讓直行車先行，與沿同路對向直行之告訴人機車發生擦撞，其有過失甚
    為明，不論援引道路交通安全規則第一百零二條第一項第二款抑或第六款之規定
    ，被告均無法減免其過失責任，此有臺北市交通局九十二年一月二十一日北市交
    五字第○九二三○三○一○○○號函文一紙附卷可稽，退步言之，汽車駕駛人行
    經無號誌之交岔路時，應減速慢行，作隨時停車之準備，又應注意車前狀況，並
    隨時採取必要之安全措施，道路交通安全規則第九十三條第一項第三款及第九十
    四條第三項分別定有明文，故被告於道路上駕車行駛，本應減速慢行，作隨時停
    車之準備，並且隨時採取並要之安全措施，此為當然之理，辯護意旨猶執前揭規
    則第一百零二條第一項第二款與第六款文義上應否「暫停」之差異，計較被告行
    經肇事路口，可否因有無「暫停」之規定，免除其應讓直行車先行之過失責任，
    並無實義。
(四)、再依前揭道路交通事故調查報告表附事故現場圖所示，告訴人騎乘機車有六點五
    公尺之剎車痕，另交通事故談話紀錄表中並未記載告訴人肇事當時之行車速度，
    若依卷附汽車剎車距離、行車速度及道路摩擦係數對照表，僅能推論告訴人行車
    速度大約為三十五公里，至告訴人機車剎車後再撞及被告小客車所形成刮地痕一
    點六公尺，可否換算成告訴人之車速，因乏明文依據，本院未予認定，被告以此
    遽認告訴人有超速之嫌，並其他無證據資料可資佐證，不足採信，惟告訴人當時
    行經肇事路口，未及發現被告由快車道違規左轉而撞及右後車門處等情，亦足見
    其行經無號誌之交岔路，並未減速慢行，且未注意車前狀況，隨時採取必要之安
    全措施，亦違反前揭道路交通安全規則第九十三條第一項第三款及第九十四條第
    三項之規定，告訴人對本件車禍之發生亦有過失存在，堪予認定，惟仍無解於被
    告之過失責任。
(五)、又本件肇事責任經送請臺北市車輛行車事故鑑定委員會鑑定及覆議結果，亦認同
    前揭見解，有該會九十年五月七日北市鑑審意字第九○六○一○九八○○號函文
    及鑑定意見書，九十一年十二月十六日北市交鑑意字第五九六五號函文及覆議意
    見書在卷為憑，被告之過失行為與告訴人所受傷害間，存有相當因果關係，應屬
    灼然，本案事證已臻明確，被告之犯行堪予認定。
四、核被告乙○○所為，係犯刑法第二百八十四條第一項後段過失重傷害罪。公訴人
    簡易判決處刑書雖記載被告犯刑法第二百八十四條第一項之普通過失傷害罪嫌，
    惟於本院審理時經蒞庭之檢察官到庭陳述更正為同條第一項後段之過失重傷害罪
    ，法院於判決時，自無庸再變更法條，附此敘明。原審以被告前開犯行之事證明
    確，而論罪科刑，固非無見，惟因：(一)被告符合自首情事，原審判決漏未審酌，
    (二)刑法第四十一條之規定，已於被告行為後之九十年一月四日修正，嗣經總統於
    九十年一月十日公布，並自同年一月十二日起生效，依現行刑法第四十一條第一
    項前段：「犯最重本刑為五年以下有期徒刑以下之罪，而受六個月以下有期徒刑
    或拘役之宣告，因身體、教育、職業、家庭之關係或其他正當事由，執行顯有困
    難者，得以一元以上三元以下折算一日，易科罰金」之規定，較諸修正前之刑法
    第四十一條以「犯最重本刑為三年以下有期徒刑以下之刑之罪，而受六月以下有
    期徒刑或拘役之宣告」，始得易科罰金之規定，以修正後現行刑法第四十一條第
    一項前段之規定有利於被告，故被告行為時雖在刑法第四十一條修正生效前，依
    刑法第二條第一項前段規定，仍應適用裁判時即修正後之刑法第四十一條第一項
    前段規定，諭知易科罰金之折算標準，始為適法，故原審於九十一年五月七日判
    決時，未予比較新舊法，有所不當。(三)又原判決認定被告過失傷害致重傷罪，科
    處被告有期徒刑十月，並未宣告緩刑，不符合檢察官聲請簡易判決處刑之要件。
    被告上訴意旨所述固屬無據，然公訴人就此提起上訴，尚非無理由，應由本院將
    原判決撤銷改判。
五、爰審酌被告就本件車禍應負之過失責任，被告過失行為對告訴人所生損害，告訴
    人亦未注意車前狀況之與有過失程度、被告犯罪後猶矢口否認犯行及迄今尚未與
    告訴人達成民事和解並賠償損失等一切情狀，故量處如主文第二項所示之刑，依
    刑法第二條第一項前段之規定，適用裁判時之新法，諭知易科罰金之折算標準，
    以資懲儆。
六、據上論斷，應依刑事訴訟法第四百五十五條之一第一項、第三項、第三百六十九
    條第一項前段、第三百六十四條、第二百九十九條第一項前段，刑法第二條第一
    項前段、第二百八十四條第一項後段、第六十二條前段、第四十一條第一項前段
    ，罰金罰鍰提高標準條例第一條前段、第二條，判決如主文。
本案經檢察官丙○○到庭執行職務。
中      華      民      國    九十二     年      四      月    二十三  日
擖x灣台北地方法院交通法庭
                                    審判長法  官 劉壽嵩
                          法  官 洪文慧
                                          法  官 鄧德倩
右正本證明與原本無異。
本判決不得上訴
                                          書記官 謝韻華
中      華      民      國    九十二     年      四      月   二十五   日
附錄本案論罪科刑法條全文：
刑法第二百八十四條第一項
因過失傷害人者，處六月以下有期徒刑，拘役或五百元以下罰金。致重傷者，處一
年以下有期徒刑，拘役或五百元以下罰金。


司法院資訊處製作；財團法人民間司法改革基金會備份。
